臺灣基隆地方法院民事裁定　　　　　　100年度消債抗字第5號
抗　告　人　張又壬
上列抗告人因消費者債務清理事件，對於中華民國100年3月31日
本院99年度消債更字第63號裁定提起抗告，本院裁定如下：
    主  文
原裁定除聲請費用部分外廢棄。
抗告人即債務人張又壬自中華民國一百年九月十六日中午十二時
起開始更生程序。
命司法事務官進行本件更生程序。
抗告程序費用由抗告人負擔。
    理  由
一、抗告意旨略以：抗告人有不能清償債務之情事，於本條例施
    行後，曾以書面向最大債權金融機構台新國際商業銀行股份
    有限公司（以下簡稱台新銀行）請求共同協商債務清償方案
    ，台新銀行雖提出90期、零利率、每月清償新臺幣（下同）
    2,564 元之清償方案，惟不能加入共同協商之萬榮行銷股份
    有限公司（以下簡稱萬榮公司），業對抗告人聲請強制執行
    扣薪3分之1。又抗告人之配偶原於保險公司工作，因工作緣
    故，相當重視生老病死及意外等風險，又考量抗告人之職業
    為送貨司機，危險發生率較一般人為高，故於96年間替抗告
    人購買保險，雖係以抗告人名義購買，然實際均由抗告人之
    配偶繳付保費，嗣於97年 6月間，為維持業績保住工作，於
    是再購買保誠人壽之投資型保單，其中保費有部分係由中國
    人壽併購保誠人壽時所給付抗告人配偶之資遣費所支付，其
    餘則是由抗告人配偶之娘家為避免保單失效而繼續幫忙繳納
    ，抗告人於聲請更生前 2年之必要支出中並無保費之開支，
    此由抗告人之財產及收入狀況說明書即可證明。另抗告人之
    配偶於民國99年間遭其公司終止業務承攬契約而失業，然因
    抗告人夫妻之 2名未成年子女尚年幼，如配偶外出工作，需
    另支付褓母費用，故須由配偶在家照顧年幼子女，而有由抗
    告人扶養之必要。原審忽略抗告人亦應扶養配偶，且未命抗
    告人補正債權人京華汽車公司及民間債權人吳金秀、林振民
    、馬永星、黃麗貞等債權之證明，即以抗告人未提出上開借
    款之證明為由，駁回抗告人更生之聲請，尚有未當，為此提
    出抗告，並聲明：原裁定廢棄。
二、按債務人不能清償債務或有不能清償之虞者，得依本條例所
    定更生或清算程序，清理其債務。又債務人對於金融機構因
    消費借貸、自用住宅借款、信用卡或現金卡契約而負債務，
    在聲請更生或清算前，應提出債權人清冊，以書面向最大債
    權金融機構請求協商債務清償方案，並表明共同協商之意旨
    。債務人與金融機構協商成立者，不得聲請更生或清算。消
    費者債務清理條例（以下簡稱本條例）第151條第1項、第 5
    項前段分別定有明文。易言之，債務人對於金融機構因消費
    借貸、自用住宅借款、信用卡或現金卡契約而負債務，有不
    能清償或有不能清償之虞者，於本條例施行後，曾與最大債
    權金融機構進行協商而不成立，依前開規定反面解釋，自得
    依本條例聲請更生或清算程序。又債務人之收入扣除其與金
    融機構協商約定之還款金額後，顯不足以維持最低生活者，
    如不許其聲請更生或清算而仍強令其須依協商方案繼續履行
    ，即不符本條例更生或清算程序乃在幫助陷於經濟上困境之
    債務人，得藉由更生或清算程序走出經濟困境而得重建更生
    之立法意旨。次按法院開始更生程序之裁定，應載明其年、
    月、日、時，並即時發生效力；法院裁定開始更生或清算程
    序後，得命司法事務官進行更生或清算程序，必要時得選任
    律師、會計師或其他適當之自然人或法人一人為監督人或管
    理人，本條例第45條第1項、第16條第1項亦分別定有明文。
三、經查：
  (一)抗告人於本條例施行後，曾以書面向最大債權金融機構台新
    銀行請求共同協商債務清償方案，台新銀行雖提出90期、零
    利率、每月清償 2,564元之清償方案，惟協商不成立，其原
    因為「未能接受顯足以負擔之還款方案」等情，有抗告人於
    原審所提出之98年10月26日前置協商不成立通知書在卷可稽
    ，依上開說明，本件應就抗告人之財產及收支狀況與台新銀
    行所提出之清償方案予以綜合審查，衡量抗告人是否確實無
    法負擔該清償方案，以定抗告人是否確有不能清償債務之情
    事，合先敘明。
  (二)本院就抗告人之收支現況是否足以負擔最大債權金融機構之
    還款條件，審酌如下：
  1.抗告人固陳其一家四口每月必須支出房租6,000元、伙食費9
    ,000元、尿布奶粉費用7,812元、電費1,286元、第四台費用
    530元、網路費用550元、手機費651元、其他生活日用品2,0
    00元、醫療費用4,280元、交通費用781元、汽機車強制險費
    用 169元、汽車維修費702元、勞健保2,302元、燃料稅及牌
    照稅 1,453元，合計37,516元，然抗告人既已自稱有不能清
    償債務之情事，則其日常生活自應受到相當之限制，且本條
    例之立法目的係在使負債累累難以自力重建經濟生活之債務
    人得有更生之機會，亦即係在維持債務人最低生活水準之前
    提下，使債務人得盡力清償以獲更生之機會，而非在保障債
    務人得以維持原來之生活水準，因此抗告人之必要支出數額
    ，不應由抗告人任意主張，否則將造成揮霍無度致清償能力
    降低者，反而更容易進入更生程序之歧異現象，因此抗告人
    之每月生活費用，應以行政院所公告99年度臺灣省每人每月
    最低生活費用 9,829元（包含食、衣、住、行、強制性保險
    等）為計算標準，而未成年子女部分係依附於父母提供之住
    所共同生活，且其日常生活較為單純，其基本生活費用與成
    人之基本生活費用本應不同，考量抗告人每月須支出房租6,
    000元，故仍以上開99年度臺灣省每人每月最低生活費用9,8
    29元計算未成年子女之扶養費用。
  2.抗告人之配偶陳佩儀為66年11月 9日生，前曾於保誠人壽、
    中國人壽工作，顯非不能維持生活而無謀生能力之人，本得
    自行工作賺取收入而無須受抗告人扶養，惟抗告人與配偶陳
    佩儀育有未成年子女張涵瑜（96年11月15日生）及張宴翟（
    98年7月5日生），此有戶籍謄本在卷可查，倘抗告人夫妻皆
    外出工作，衡情即須將其未成年子女送交安親班、托兒所或
    另僱褓母照顧，而安親班、托兒所學費、雜費或褓母費動輒
    每月逾數千元甚至上萬元，即使抗告人配偶於有薪資收入後
    得無須受抗告人扶養，抗告人因而免除每月對配偶扶養費之
    支出，惟抗告人仍須另外支出安親班、托兒所費用或褓母費
    ，對抗告人全家或其個人經濟狀況之改善仍無甚助益，抗告
    人主張需扶養配偶，尚屬有據，且抗告人配偶之扶養費用，
    亦應以上開行政院所公告之99年度臺灣省每人每月最低生活
    費用9,829元為計算標準，則抗告人及受其扶養之2名未成年
    子女、配偶之每月必要支出數額合計為39,316元（計算式：
    9,829元×4人＝39,316元）。
  3.依抗告人所提之財政部臺灣省北區國稅局98年度綜合所得稅
    各類所得資料清單所示，抗告人於98年度所得總額為595,70
    1 元，平均每月收入約為49,642元，扣除遭萬榮公司強制執
    行之3分之1薪資約16,547元，僅餘33,095元，尚不足以支付
    抗告人夫妻及其2名未成年子女一家四口之必要生活費用39,
    316元，更遑論清償台新銀行所提每月還款2,564元之協商方
    案，堪認抗告人確有不能清償債務之情事。
四、綜上所述，抗告人並未從事營業活動，且其有不能清償債務
    之情事，而所負無擔保及無優先權之債務亦未逾 1,200萬元
    ，有抗告人於原審所提出之債權人清冊為證，復未經法院裁
    定開始清算程序或宣告破產，又查無本條例第6條第3項、第
    8 條或第46條各款所定駁回更生聲請之事由存在，抗告人聲
    請更生，自屬有據，應予准許。原審裁定駁回抗告人更生之
    聲請，容有未洽，抗告意旨求予廢棄，為有理由，爰廢棄原
    裁定，並裁定如主文第2、3項所示。
五、依消費者債務清理條例第15條、第16條第1項、第45條第1項
    ，民事訴訟法第495條之1第1項、第450條、第95條、第78條
    ，裁定如主文。
中    華    民    國    100   年    9     月    16    日
                  民事庭審判長法  官  蔡聰明
                              法  官  王翠芬
                              法  官  陳湘琳
以上正本證明與原本無異。
本裁定不得再抗告。
中    華    民    國    100   年    9     月    16    日
                              書記官  莊惠雯